臺灣高等法院民事判決
109年度重再字第51號
再審原告    葉慧玉  
訴訟代理人  林辰彥律師
            吳宗華律師
再審被告    黃盛橋  
輔  助  人  余菽秝  

上列當事人間請求不動產所有權移轉登記事件，再審原告對於中
華民國108年3月20日本院107年度重上更一字第147號確定判決提
起再審之訴，本院不經言詞辯論，判決如下：
    主      文
再審之訴駁回。
再審訴訟費用由再審原告負擔。
    事實及理由
一、再審之訴，應於30日之不變期間內提起；前項期間自判決 
    確定時起算，判決於送達前確定者，自送達時起算；其再審
    之理由發生或知悉在後者，均自知悉時起算，民事訴訟法第
    500條第1項、第2項定有明文。茲兩造間因請求不動產所有
    權移轉登記事件涉訟，經本院民國108年3月20日以107年度
    重上更一字第147號判決（下稱原確定判決），駁回再審原
    告之第二審上訴後，再於109年10月15日經最高法院以109年
    度台上字第1799號裁定駁回再審原告之第三審上訴確定，則
    再審原告於109年11月27日提起本件再審起訴狀，以其事後
    發現有未經原訴訟程序斟酌之證物為由，提起本件再審之訴
    （本院卷第3至10頁），未逾30日之不變期間，合先敘明。
二、再審原告主張：再審被告於97年10月15日向訴外人簡淑華借
    款新台幣（下同）900萬元時，以其所有如附表所示土地及
    建物（下合稱系爭不動產），設定擔保債權總額為1200萬元
    之抵押權（下稱系爭抵押權）予簡淑華；嗣再審被告無力清
    償借款，於98年5月25日上午與伊簽立協議書（下稱系爭協
    議書），約定由伊代向簡淑華清償借款後，再另貸與再審被
    告160萬元，再審被告則將系爭不動產所有權均移轉登記給
    伊，且再審被告慮及處理時間太短，無力支付利息，乃於簽
    署系爭協議書之同日下午，與伊另簽署1份不動產買賣契約
    書（下稱98年契約），約定其以1410萬元出售系爭不動產給
    伊後，得於簽約日起2年內以1800萬元價格買回，系爭協議
    書則予作廢等語；嗣再審被告於98年6月6日將系爭不動產移
    轉登記給伊，伊隨即代為向簡淑華清償借款1080萬元，並於
    99年5月19日塗銷系爭抵押權登記；兩造復於99年6月3日另
    簽署不動產買賣契約書（下稱99年契約，契約原本附於本院
    卷彌封證物袋，影本見本院卷第109至121頁），再審被告表
    明願拋棄於「98年契約」所約定之買回權利，足徵兩造間係
    買賣之合意，無任何信託讓與擔保契約存在。原確定判決如
    經斟酌「99年契約」，即可對伊為有利之裁判等語。為此，
    爰提起再審之訴，求為將原確定判決廢棄，並改判駁回再審
    被告在第一審之訴等語。
三、本件未經言詞辯論，再審被告未為任何聲明及陳述。
四、按再審之訴顯無再審理由者，得不經言詞辯論，以判決駁回
    之，民事訴訟法第502條第2項定有明文。次按民事訴訟法第
    496條第1項第13款所謂「發現未經斟酌之證物或得使用該證
    物者」，係指前訴訟程序事實審之言詞辯論終結前已存在之
    證物，因當事人不知有此，致未經斟酌，現始知之，或雖知
    有此而不能使用，現始得使用者而言，且必以該證物若經斟
    酌可受較有利益之裁判者為限（最高法院109年度台抗字第1
    66號裁定意旨參照）。又於前訴訟程序事實審言詞辯論終結
    前已經存在之證物，必須當事人在客觀上確不知該證物存在
    致未斟酌現始知之，或依當時情形有不能檢出該證物者始足
    當之，倘按其情狀依一般社會之通念，尚非不知該證物或不
    能檢出或命第三人提出者，亦無該條款規定之適用（最高法
    院98年度台上字第1258號判決意旨參照）。
五、查再審原告自認「99年契約」為兩造於99年6月3日所簽署等
    語（本院卷第7頁、第135頁），並提出前開契約為憑，業如
    前述，是該項證物在原確定判決程序固已存在；惟再審原告
    既為契約當事人之一，衡情應對自己曾於99年6月3日與再審
    被告簽署「99年契約」乙事，知之甚稔，客觀上應無不知有
    此證物之理。又再審原告就所稱於99年6月3日簽署該份契約
    後，即交付訴外人即地政士朱永達保管，朱永達於1個月後
    向其表示不慎遺失該份契約之情（本院卷第8至9頁），雖提
    出朱永達向民間公證人陳述尋獲「99年契約」過程之109年
    度北院民公彭字第170452號公證書及收據為憑（本院卷第55
    至107頁）；然前程序自103年間繫屬第一審法院時起，至最
    後事實審法院108年3月6日辯論終結為止，繫屬法院期間長
    達5年餘，客觀上足供再審原告請求或督促朱永達仔細翻找
    所保管之全部文件檔案，確認是否有與兩造紛爭有關之「99
    年契約」原本在內；縱無該契約原本，因該契約第9條記載
    契約為1式2份，雙方各執1份（本院卷第119頁），足見兩造
    各執有1份內容相同之契約書，衡情，再審原告客觀上應會
    在前程序中主張有關兩造曾簽署「99年契約」之事實，並聲
    請由再審被告提出該項證物以供調查，方符常情。然再審原
    告捨此未為，事後提起本件再審之訴，謂「99年契約」原本
    是朱永達於原確定判決後之109年11月間找到而交給其等語
    （本院卷第9頁），核與依當時情形有不能檢出該證物或無
    從命第三人提出之情形有別，難認是屬前開規定所指之新證
    據。再審原告之主張，與民事訴訟法第496條第1項第13款但
    書規定之要件，容有不符，顯難認為本件有再審理由。
六、末按再審之訴顯無再審理由者，得不經言詞辯論，以判決駁
    回之。民事訴訟法第502條第2項定有明文。本件再審原告主
    張之再審事由，顯無理由，業如前述，爰依前開規定，不經
    言詞辯論以判決駁回其再審之訴。
七、據上論結，本件再審之訴顯無再審理由。爰依民事訴訟法第
    502條第2項、第78條，判決如主文。
　　
中　　華　　民　　國　　109 　年　　12　　月　　21　　日
              民事第八庭    
　　　　　　　　　審判長法  官  陳邦豪 
                        法  官  湯美玉
                        法  官  胡芷瑜
正本係照原本作成。
如不服本判決，應於收受送達後20日內向本院提出上訴書狀，其
未表明上訴理由者，應於提出上訴後20日內向本院補提理由書狀
（均須按他造當事人之人數附繕本）上訴時應提出委任律師或具
有律師資格之人之委任狀；委任有律師資格者，另應附具律師資
格證書及釋明委任人與受任人有民事訴訟法第466 條之1第1項但
書或第2項（詳附註）所定關係之釋明文書影本。如委任律師提
起上訴者，應一併繳納上訴審裁判費。
中　　華　　民　　國　　109 　年　　12　　月　　21　　日

　　　　　　　　　　　　書記官  莊智凱
附註：
民事訴訟法第466條之1（第1項、第2項）：
對於第二審判決上訴，上訴人應委任律師為訴訟代理人。但上訴
人或其法定代理人具有律師資格者，不在此限。
上訴人之配偶、三親等內之血親、二親等內之姻親，或上訴人為
法人、中央或地方機關時，其所屬專任人員具有律師資格並經法
院認為適當者，亦得為第三審訴訟代理人。　








　　　　　　　　
附表
編號   不動產標示 地目 權利範圍 1 臺北市○○區○○段0○段000○0地號土地 建 2分之1 2 臺北市○○區○○段0○段000○0地號土地 建 2分之1 3 臺北市○○區○○段0○段000地號土地 建 全部 4 臺北市○○區○○段0○段000○0地號土地 建 全部 5 臺北市○○區○○段0○段000○0地號土地 建 全部 6 臺北市○○區○○段0○段000○號建物  全部